臺灣臺中地方法院民事判決　　　　　　100年度家訴字第161號
原　　　告　尤臆晴
訴訟代理人　黃淑真律師
複　代理人　陳可軒
被　　　告　張志行
上列當事人間請求確認婚姻關係不成立事件，本院於民國一百年
六月七日言詞辯論終結，判決如下：
    主      文
確認原告與被告間之婚姻關係不成立。
訴訟費用由被告負擔。
    事實及理由
甲、程序方面：
壹、(一)按學說上雖有不同主張，惟在我國現行法制下，因身分法
    並無獨立之總則規定，故除在民法親屬編有特別明文排除或
    性質上顯有衝突外，原則上身分法仍應適用民法總則相關規
    定。而結婚行為亦屬法律行為之一種，故自有結婚因欠缺成
    立要件，致「結婚不成立」，與結婚雖具備成立要件而成立
    ，但因欠缺生效要件，致「結婚無效」之分類。又因民法第
    九百九十八條就結婚行為之撤銷，明文排除適用民法總則第
    一百十四條第一項規定，明定「結婚撤銷之效力，不溯及既
    往」。故就婚姻關係訴訟之類型，除有上開二種分類外，另
    有婚姻關係不存在之訴之類型存在。析言之，婚姻無效之訴
    、婚姻關係不存在之訴及婚姻不成立之訴，係屬不同三種類
    型之訴訟。此由民事訴訟法第五百六十八條第一項明文列舉
    該三種訴訟類型，可得佐證。(二)準此，當事人如未履行或未
    完全履行婚姻之成立要件時，其婚姻既不成立，自不發生任
    何婚姻之法律上效力，無須法院之判決，任何人均得主張之
    。於發生爭執時，有即受判決之法律上利益者，自得起訴請
    求確認婚姻不成立。即此時，應提起確認婚姻不成立之訴，
    而非提起確認婚姻無效之訴。然當事人如已完成婚姻之成立
    要件，但因違反法律所規定強制規定（例如，禁婚親或為重
    婚，或為一人同時與二人以上結婚），致已成立之婚姻，因
    欠缺成效要件，依法應屬無效。此時，應向法院提起確認婚
    姻無效之訴。另如曾有婚姻關係，嗣經向後消滅（參民法第
    九百九十八條），致現婚姻關係已不存在者，則應提出婚姻
    關係不存在之訴。(三)茲因本件原告起訴之原因事實係主張：
    兩造於民國九十八年一月十五日所為之結婚，並無證人親見
    親聞。基此，本件應屬婚姻有無成立之問題，自應提起婚姻
    不成立之訴，合先敘明。
貳、按關於認諾效力之規定，於婚姻事件不適用之。關於捨棄效
    力之規定，於婚姻無效、婚姻成立或不成立之訴，不適用之
    。關於訴訟上自認及不爭執事實之效力之規定，在撤銷婚姻
    、離婚或夫妻同居之訴訟，於撤銷婚姻、離婚或拒絕同居之
    原因事實，不適用之；在確認婚姻無效或確認婚姻成立或不
    成立之訴，於婚姻無效或不成立及婚姻有效或成立之原因事
    實，不適用之。關於認諾、捨棄、訴訟上自認及不爭執事實
    之效力之規定，於第五百七十二條之一之事件，不適用之。
    民事訴訟法第五百七十四條第一項、第二項、第三項定有明
    文。本件被告雖對原告所述事實不爭執，惟伊就本件訴訟為
    認諾及訴訟上自認或不爭執事實，不生訴訟上效力，尚不得
    據此即為原告訴之聲明之判決。
乙、實體方面：
壹、原告主張及聲明：被告於九十八年一月十五日持空白之結婚
    書約要求原告簽名，並向原告表示若不同意與伊結婚，將對
    原告及其家人不利云云，原告一時害怕不知所惜，遂在上簽
    字，並由被告自行在證人欄簽署「陳仁吉」、「黃慧端」之
    名字並填寫相關資料後，持該結婚書約向雲林縣虎尾鎮戶政
    事務所辦理結婚登記。惟結婚書約上之兩位證人，原告素未
    謀面，未曾認識，且九十八年一月十五日簽立結婚書約時，
    兩位證人亦未在場，均係被告自行簽署，及填寫兩證人之相
    關資料。是兩位證人事實上未親見親聞原告之結婚真意，應
    無從擔任兩造結婚之證人，故兩造之結婚欠缺二人以上證人
    之簽名，自屬欠缺結婚之形式要件，應認兩造婚姻關係不成
    立。為此，爰依法提起本訴等語。並聲明：如主文所示。
貳、被告辯以：(一)對於原告提起本訴，因當時原告急於登記結婚
    ，兩位證人當天有要事無法親自出席，被告因此在兩位證人
    的同意並且授權下代簽了名，結婚證人簽名部分確有瑕疵。
    被告對原告之請求不爭議，同意原告之請求，兩造婚姻關係
    自始不成立。(二)被告未並逼迫原告結婚，反是原告多次向被
    告提出結婚請求，被告才答應，結婚資料及表格也是原告提
    供。原告於去年年底，鼓勵被告前往大陸地區工作，以追求
    更好的發展與收入。被告於九十九年十二月二十七日前往大
    陸地區武漢市工作，起初原告仍寄網路郵件及打電話予被告
    ，濃情蜜意，直至一百年一月十三日被告獨自前往戶政機關
    將自己戶籍辦理遷出。於同年月中旬，原告忽而消失無影無
    蹤，完全斷了音訊，被告擔心之餘，於同年月離職返臺尋找
    原告，原告除更換電話及居住地外，迄今全無聯絡，原告完
    全展現出變心後之無情。(三)惟兩造事件發生後，被告已失工
    作，身患憂鬱症，目前正在治療中，還要獨自面對與原告相
    處多年，共同擔負新臺幣（下同）近八十萬元之卡債，並要
    負擔家庭生計，經濟拮据。本事件錯不在被告，變心也非被
    告，故請求訴訟費用由原告負擔。併請求盡速判決，還被告
    平靜生活等語。並聲明：原告之訴駁回。
、得心證理由：
一、(一)按確認法律關係成立或不成立之訴，非原告有即受確認判
    決之法律上利益，不得提起之，民事訴訟法第二百四十七條
    定有明文。所謂即受確認判決之法律上利益，係指因法律關
    係之存否不明確，原告主觀認為其法律上地位有不安之危險
    存在，而此項危險得以對於被告之確認判決除去者。(二)本件
    原告：以兩造結婚並無結婚證人親見親聞為由，請求確認系
    爭婚姻不成立。因原告戶籍既仍有兩造係夫妻之記載，顯見
    原告就系爭婚姻關係之存否即有主觀之不明確，足致原告之
    法律上地位有受侵害之危險，並得以確認兩造間婚姻關係不
    成立之判決除去此種不安之狀態。又上開戶籍登記依法無由
    當事人片面或合意加以申請除去登記，是揆諸上開說明，原
    告自有即受本件確認判決之法律上利益。準此，原告自得提
    起本件確認婚姻關係不成立之訴。
二、次按結婚應以書面為之，有二人以上證人之簽名，並應由雙
    方當事人向戶政機關為結婚之登記，為九十六年五月二十三
    日修正公布，於九十七年五月二十三日施行之民法第九百八
    十二條所明定。又所謂證人之簽名，係為確保當事人結婚之
    真意，其須簽名於結婚書面上，自為特定之人，其簽名無須
    與書面作成同時為之，於申請結婚登記前為之即可，是否與
    當事人相識，亦在所不問，但須親見或親聞雙方當事人確有
    結婚真意，始足當之（參最高法院六十八年台上字第三七九
    二號判例、六十九年度第十次民事庭會議決議（二））。
三、查：(一)原告主張：兩造於九十八年一月十五日書立結婚書約
    ，被告並自行在證人欄簽署證人「陳仁吉」及「黃慧端」之
    名字及填寫相關資料後，持該結婚書約至戶政機關辦理結婚
    登記，兩位結婚證人並未親見親聞之事實，為被告所不否認
    ，僅辯以：因當時急於登記結婚，兩位證人當天有要事無法
    親自出席，被告在兩位證人的同意，並且授權下代為簽名等
    語。原告主張之上開事實，業據其提出結婚書約、戶籍謄本
    等件為證，並核與證人陳仁吉結證稱：渠知道兩造要結婚，
    但是渠臨時有事，沒有辦法親自幫兩造在結婚書約上簽名，
    但結婚書約上渠的年籍資料都是正確的。證人黃慧端是渠太
    太，結婚書約的黃慧端的簽名、其他筆跡都不是爾的，但爾
    的年籍資料是正確的。渠太太情形與渠一樣，本來要幫兩造
    當結婚證人，但是後來沒有辦法幫兩造在結婚書約上簽名。
    所以兩造有無結婚，渠不知道，渠並無收到兩造的喜帖，也
    未參加兩造婚禮。九十八年一月十五日那天原告並未與渠聯
    絡。有關兩造要結婚的事，都是被告和渠聯絡的，原告沒有
    和渠聯絡過等語（本院一百年六月七日言詞辯論筆錄參照）
    相符，應堪信原告之主張為真實。(二)準此，揆諸上開說明意
    旨，兩造結婚因欠缺法定特別成立要件（即二人以上證人之
    簽名），故兩造婚姻關係應屬不成立。從而，原告訴請確認
    兩造間之婚姻關係不成立，為有理由，應予准許。(三)至被告
    主張：本件應由原告負擔訴訟費用云云，經核於法尚有未合
    ，礙難准許，併此敘明。
肆、訴訟費用負擔之依據：民事訴訟法第七十八條。
中    華    民    國   100    年    6     月    21    日
                  家事法庭    法  官  唐敏寶
以上正本係照原本作成。
如對本判決上訴，須於判決送達後二十日之不變期間內，向本院
提出上訴狀（須附繕本）。
如委任律師提起上訴者，應一併繳納上訴審裁判費。
中    華    民    國   100    年    6     月    21    日
                              書記官  丁文宏